臺灣高等法院臺南分院民事判決　　　　100年度重家上字第3號
上　訴　人　陳帝成
訴訟代理人　楊丕銘　律師
被 上訴 人　陳佳歆
　　　　　　陳迎歆
兼 上二 人
法定代理人　高慧美
共　　　同
訴訟代理人　王建元　律師
上列當事人間請求履行離婚契約事件，上訴人對於中華民國100
年4月12日台灣台南地方法院第一審判決（99年度重家訴字第3號
），提起上訴，本院於100年10月4日言詞辯論終結，判決如下：
    主  文
上訴駁回。
第二審訴訟費用由上訴人負擔。
    事實及理由
壹、上訴人上訴部分，除引用原審之陳述及證據外，另補以下等
    語資為抗辯：
一、系爭離婚協議書第二條之給付，確係上訴人受詐欺而為之意
    思表示，上訴人已於民國（下同）九十九年九月十五日在原
    審以民事答辯狀之送達將該意思表示撤銷：
  (一)被上訴人高慧美於簽訂系爭離婚協議書時，確對伊隱瞞其對
    婚姻不忠之事實致伊陷於錯誤而簽署：約自九十二年間起，
    被上訴人高慧美即拒絕與伊同床，起因是被上訴人高慧美另
    有男人、或至少係心中另有男人，被上訴人高慧美甚至將該
    男人之相片以護套保護小心翼翼地放置床墊下。如謂該相片
    中之男人係被上訴人高慧美於八十六年間所結識之前男友而
    已無瓜葛者，何以被上訴人高慧美於九十年間與伊結婚後迄
    至九十八年十二月二十一日離婚時止之期間，被上訴人高慧
    美竟一直小心保存？又如謂該相片中之男人係被上訴人高慧
    美於八十六年間所結識之前男友者，則被上訴人高慧美亦係
    至遲自九十二年間起即與之舊情復燃，始會於兩造婚姻關係
    中持續珍藏該相片，是被上訴人高慧美確對婚姻不忠卻又指
    東道西地全然怪罪伊。
  (二)被上訴人高慧美於原審民事準備狀第三(一)段主張其於96年間
    所自書之筆記，或係抄寫流行歌曲歌詞、或係個人心情之發
    抒云云。但被上訴人高慧美並未具體指出證一號「被上訴人
    高慧美九十六年間之筆記」中之何處記載係屬何首流行歌曲
    之歌詞，則其主張顯然失諸含糊而無足採取。又前揭「被上
    訴人高慧美九十六年間之筆記」發抒其心情謂「遠處的鐘聲
    迴盪在雨裡，我們在屋簷底下牽手聽，幻想教堂裡頭那場婚
    禮，是為祝福我倆而舉行……累到無力總會想吻你，才能忘
    記情路艱辛……我會好好的愛你，傻傻愛你，不去計較公平
    不公平」「這種虛無的婚姻，越來不懂自己要的是什麼，變
    的易怒，對金錢斤斤計較的女人，……至於老公呢，我已經
    不懂老公是代表什麼了，甚至在我的內心你已經不重要了」
    「沒有溝通，沒有家庭重心，沒有交集，沒有共同興趣，沒
    有愛……我想要為我訂個願望，到那麼一天，我可以再次過
    我的生活，沒有你，沒有你。這篇應是九十二年六月寫的吧
    ！九十三年一月七日筆」云云，觀其內容則被上訴人高慧美
    另結新歡、或至少心中另有所屬之情溢於言表，是被上訴人
    高慧美對婚姻確屬不忠。然伊自九十二年間起被上訴人高慧
    美拒絕同床而受盡屈辱之情況下，仍然持續每月給付新台幣
    （下同）三萬五千元之生活費用予被上訴人高慧美，雖伊可
    以諒解其享有追尋自己所愛之權利，但被上訴人高慧美必須
    坦誠以對，不可在蓄意隱瞞之包裝下斤斤計較地剝屑伊（含
    系爭離婚協議書第二條之給付），蓋以如此則對伊太不公平
    、亦太不堪；倘伊於離婚協議時知悉被上訴人高慧美對婚姻
    不忠或心中另有所屬，則包含伊在內之任何男人又豈願同意
    系爭離婚協議書第二條之給付？然被上訴人高慧美卻故隱前
    情致伊陷於錯誤而同意系爭離婚協議書第二條之給付，從而
    伊自得撤銷該同意。
二、被上訴人高慧美確有以「使陳佳歆至芝麻街美語復興分校補
    習英語」之事由而向上訴人詐取二萬餘元補習費之情形，倘
    上訴人於離婚協議時知悉其情者，即不會同意系爭離婚協議
    書第二條之給付：被上訴人高慧美於九十八年年初出示一紙
    芝麻街美語復興分校之「芝麻寶貝鼠來寶」繳費袋並在其背
    面加註繳費明細（合計二萬餘元），向伊表示欲讓陳佳歆於
    該處安親並補習英語（當時陳迎歆僅約四歲尚無補習英語之
    必要），然其後被上訴人高慧美並未讓陳佳歆至芝麻街美語
    復興分校補習英語。被上訴人高慧美復自承其「變的易怒，
    對金錢斤斤計較的女人」，故被上訴人高慧美確係假藉名目
    向伊詐取固定家庭生活費用以外之款項花用，是倘伊於離婚
    協議時知悉被上訴人高慧美假借名目詐取款項花用，豈願同
    意系爭離婚協議書第二條之給付？
三、被上訴人高慧美確有刻意隱匿其投資置產並令上訴人負擔稅
    捐之情形，倘上訴人於離婚協議時知悉其情者，即不會同意
    系爭離婚協議書第二條之給付：
  (一)被上訴人高慧美於九十七年間經由新光商銀國外部買賣基金
    而卻漏報此部分之所得，然其於九十八年十二月二十一日簽
    立離婚協議書當時，卻故意隱匿上情而使伊陷於錯誤致同意
    為離婚協議書第二條之給付，伊於離婚後收受國稅局之核定
    通知書及違章案件罰鍰繳款書後始知其情，不得已只好先代
    高慧美繳納。倘伊於離婚協議時知悉被上訴人高慧美刻意隱
    匿其投資置產並令伊負擔稅捐，伊豈願同意系爭離婚協議書
    第二條之給付？
  (二)被上訴人高慧美既有上開基金買賣，則新光商銀國外部就高
    慧美該部分所得必曾出具證明書予高慧美，由於夫妻間互負
    忠實義務及扶持義務，則高慧美自有將上開所得及證明書告
    知並交付予伊之義務，使伊於九十八年五月就夫妻所得合併
    申報所得稅時得將高慧美之上開所得一併如實申報。然被上
    訴人高慧美先則未於伊申報所得稅時將其上開所得告知伊、
    嗣則於離婚協議時故隱上情，致伊陷於錯誤而同意系爭離婚
    協議書第二條之給付，從而伊自得撤銷該同意。
四、上訴人如於離婚協議時知悉被上訴人高慧美對自己極為慷慨
    ，卻對女兒極為吝嗇者，則不可能會同意系爭離婚協議書第
    二條之給付：
    由被上訴人高慧美之筆記可知其生性虛榮僅知自我享樂而不
    顧小孩，於其原審所陳，可知連早餐猶吝於供應予小孩，難
    怪小孩會有難忍飢餓而偷取學校福利社食品之情事，亦曾因
    營養不良健康欠佳而頻繁就醫，故被上訴人高慧美確有對自
    己及其娘家極為慷慨花費、卻對兩名女兒極為吝嗇花費之情
    形；倘伊於離婚協議時知悉被上訴人高慧美有上開情事，則
    豈願同意系爭離婚協議書第二條之給付。
五、系爭離婚協議書第二條之給付，同時係上訴人受脅迫而為之
    意思表示，上訴人亦已於九十九年九月十五日在原審以民事
    答辯狀之送達將該意思表示撤銷：
  (一)兩造於婚姻關係存續期間，伊之月薪約為八萬元，扣除伊每
    月固定繳納之房貸約四萬二千餘元後，伊每月尚固定支付三
    萬五千元予被上訴人高慧美做為家庭生活費用，而伊僅保留
    少數零用金，足見伊係有家庭責任之人，伊所提供之家庭生
    活費用尚稱優渥。然被上訴人高慧美對於自己及其娘家之花
    費極為慷慨，卻對於兩名女兒之花費極為吝嗇，致女兒長期
    營養不良抵抗力減弱而經常生病看診。
  (二)又被上訴人高慧美經常向臺南縣警察局佳里分局偵查隊長楊
    秉展及其他諸多同事為不實投訴，致伊之考績自甲等降為乙
    等；被上訴人高慧美更向伊之父母不實投訴，稱伊不提供家
    庭生活費用，更於半夜匿名打電話予伊之父母騷擾，稱要使
    伊沒有頭路。基上被上訴人高慧美為達向伊索取額外、非份
    金錢之目的，確有屢屢使用「妨礙伊之工作」之手段之情形
    。
  (三)兩造係至證人姚榮男處簽署離婚協議書，當時伊對於被上訴
    人高慧美提出之給付條件（即離婚協議書第二條之給付）並
    不同意，兩造為此發生爭議，其後被上訴人高慧美要求伊至
    姚榮男事務所外面協調，就在姚榮男事務所外面，向伊脅稱
    ：你如果不簽這份離婚協議書，我就要讓女兒餓肚子，而且
    要讓你沒有頭路，要同歸於盡云云，伊因怕女兒受苦，且先
    前已遭被上訴人高慧美屢屢投訴而工作受到嚴重影響致心生
    畏怖、更懼性格上歇斯底里之被上訴人高慧美會有衝動之舉
    而釀成人倫悲劇，在受脅迫而同意返回姚榮男事務所內簽署
    被上訴人高慧美所擬條件之系爭離婚協議書。雖姚榮男於原
    證稱其不記得兩造曾否至外面討論後再返回簽署系爭離婚協
    議書，然其證稱上訴人高慧美原先對於被上訴人所提之給付
    條件確不同意致生爭議，既如此則何以最後伊竟會同意？最
    合於經驗法則之情況即係被上訴人高慧美在其間曾要求伊至
    姚榮男事務所外面協調，並在姚榮男事務所外面對伊施以脅
    迫所致，由證人姚榮男之證言，配合經驗法則即可得證伊係
    受脅迫而簽署系爭離婚協議書。
六、退而言之，上訴人係依約定停止給付，且亦得基於被上訴人
    高慧美違約而解除系爭離婚協議書第二條之意思表示：
  (一)縱認伊不得撤銷系爭離婚協議書第二條之意思表示，然兩造
    之系爭離婚協議書第二條約定「按月給付其長女及次女各壹
    萬元，作為其生活及教育費用，及按月同時給付女方每月捌
    千元正，……又女方除支付其子女之生活及教育費用外，不
    得挪用於其他用途，如有挪用情事，男方即時停止支付」，
    為了貫徹上開約定，兩造乃另行口頭約定至台南虎尾寮郵局
    分別為陳佳歆、陳迎歆各開立一個專用帳戶，而被上訴人高
    慧美惟於陳佳歆、陳迎歆有支付教育及生活費用之需要時始
    可自各該陳佳歆、陳迎歆之專用帳戶提領相當之款項用為支
    應，以避免陳佳歆、陳迎歆之教育及生活費用遭到被上訴人
    高慧美之不當挪用而害及子女之權益，兩造並口頭約定上開
    專用帳戶之印鑑由伊保管、提款卡則由被上訴人高慧美保管
    ，上開兩造間之頭約定業由兩造間以實際行為實現，依民法
    第151條關於意思實現之規定則其已為兩造間之合意內容而
    拘束兩造。為此，伊於九十九年一月五日分別存入一萬元至
    上開陳佳歆、陳迎歆之專用帳戶；而陳佳歆之九十九年一月
    份教育及生活費用之需要僅4,140元、陳迎歆之九十九年一
    月份教育及生活費用之需要僅2,820元；依如前所述之約定
    ，則被上訴人高慧美就上開陳佳歆、陳迎歆之專用帳戶內各
    一萬元存款，應各僅能提領四千餘元、二千餘元以支應，然
    被上訴人高慧美卻違反約定而於九十九年一月十九日至二十
    二日即將其全數提領一空，亦即被上訴人高慧美就上開陳佳
    歆、陳迎歆之專用帳戶內之教育及生活費用確有超逾所需挪
    用之情形，是依約定則伊自得即時停止給付，伊既係依約定
    停止給付者則被上訴人高慧美本件之請求自無理由而應予駁
    回。
  (二)被上訴人高慧美嗣後更向伊騙稱，其已忘記上開陳佳歆、陳
    迎歆專用帳戶之密碼，向伊借取上開專用帳戶之印鑑用以辦
    理一些相關手續，詎事後被上訴人高慧美不返還上開專用帳
    戶印鑑章；伊乃放棄上開專用帳戶之使用，於九十九年三月
    八日具函要求被上訴人高慧美於九十九年三月底前協同另行
    開立兩名女兒之專用帳戶，並嚴禁被上訴人高慧美任意挪用
    該等專用帳戶內之款項；被上訴人高慧美於九十九年三月十
    一日覆函，竟違反約定而要求伊將陳佳歆、陳迎歆之教育及
    生活費用逕行存入被上訴人高慧美自己之帳戶。基上，顯然
    係被上訴人高慧美自己違反系爭離婚協議書第二條之約定，
    從而伊自得依約停止給付，則被上訴人高慧美本件之請求自
    無理由而應予駁回。
  (三)再者被上訴人高慧美既違反約定，而伊復已催告被上訴人高
    慧美應於九十九年三月底前履行約定，已如前述，然被上訴
    人高慧美迄今仍不履行約定（即被上訴人高慧美拒不返還上
    開陳佳歆、陳迎歆之專用帳戶之印鑑予伊），則伊自得併依
    民法第二百五十四條規定解除系爭離婚協議書第二條之意思
    表示。從而被上訴人高慧美本件之請求自無理由，應予駁回
    。
七、再退言之，被上訴人高慧美請求一次給付之金額，亦應扣除
    中間利息，始符法益權衡原則及損益相抵之規定：最高法院
    二十九年附字第三七九號判例載「依民法第一九二條第二項
    ，命加害人一次賠償扶養費用，須先認定被害人於可推知之
    生存期內，應向第三人支付扶養費用之年數及其歷年應付之
    數額，並就歷年將來應付之數額，各以法定利率為標準，依
    霍夫曼式計算法，扣除各該年以前之利息，俾成歷年現在應
    付之數額，再以歷年現在應付之總數為賠償額，方為合法」
    。本件系爭離婚協議書第二條約定「男方同意自民國九十九
    年一月一日起按月給付……，期間均為二十年，期間如有二
    期未付，視為全部到期」，此與前引判例同樣均屬將原本應
    為分期給付之扶養費用改為一次給付，且上開約定中所稱「
    期間如有二期未付，視為全部到期」云云，僅指視為伊應一
    次給付而非謂伊亦一併拋棄「於一次給付時應扣除中間利息
    」之利益，再者「於一次給付時不扣除中間利息」者，亦不
    符損益相抵原則，是依法益權衡原則及前引判例意旨，則被
    上訴人高慧美請求一次給付之金額亦應扣除中間利息始為合
    法正當。本件伊依約定僅係喪失分期給付陳佳歆、陳迎歆教
    育及生活費用之期限利益而應為一次給付，但伊於為一次給
    付時並未同時喪失扣除中間利息之利益，且依民法關於損益
    相抵之規定，則被上訴人高慧美於請求一次履行分期之給付
    時亦應扣除中間利息，始符損益相抵之意旨。
八、爰為上訴聲明：(1)原判決廢棄。(2)上開廢棄部分，被上訴人
    等三人在第一審之訴暨假執行之聲請均駁回。(3)第一、二審
    之訴訟費用，由被上訴人等三人連帶負擔。
貳、被上訴人答辯部分，除引用原審之陳述及證據外，另陳稱：
一、上訴人之主張矛盾：
    上訴人主張系爭離婚協議書係遭詐欺、脅迫而為意思表示。
    然所謂詐欺，係遭人欺騙，使其陷入錯誤並而為不利自己意
    思表示；而所謂脅迫，係遭受故意危害預告，使其發生恐怖
    並而為不利自己，且本來不願意表示之意思表示。是遭詐欺
    之人於為意思表示當時，其意思決定係處於可自由決定之情
    形，而遭脅迫之人於意思表示當時，其意思決定係處於不可
    自由決定之情形，二者要件相斥，不可相容，而上訴人為同
    時之主張，顯有矛盾。
二、上訴人主張其於簽訂離婚協議書時，係遭受被上訴人高慧美
    之脅迫云云。但上訴人若是遭被上訴人高慧美脅迫於九十八
    年十二月二十一日簽立離婚協議書，上訴人豈會在同日與被
    上訴人高慧美相偕至戶政事務所辦妥離婚登記？又豈會在九
    十九年一月五日依約匯款至被上訴人高慧美之帳戶，直至九
    十九年二月間才反悔？由上可知，上訴人於九十八年十二月
    二十一日所為之意思表示係出於意思自由，僅是事後反悔，
    方臨訟編謊主張該意思表示係遭被上訴人高慧美脅迫，是上
    訴人主張並不可採。
三、就上訴人提出之上訴理由，答辯如下：
  (一)系爭離婚協議書中之約定並無遭詐欺而為意思表示之情形：
  (1)上訴人以被上訴人高慧美持有前男友之照片及抄寫歌手周蕙
    「約定」之歌詞，認被上訴人高慧美對婚姻不忠而有詐欺情
    事云云。惟被上訴人高慧美抄寫流行歌曲係出於個人心情抒
    發及對家庭、二位女兒之想法，且前男女朋友持有他方照片
    ，係屬常態，均與被上訴人高慧美對婚姻不忠無關。
  (2)又被上訴人高慧美係依朋友推薦欲讓次女陳迎歆就讀芝麻街
    美語，曾向芝麻街美語訪價，惟因芝麻街美語之課程上至每
    週星期六中午，之後即休假，因當時上訴人經常不回家，而
    被上訴人高慧美因工作之故，星期六中午無法接送陳迎歆下
    課，在多方考量下，被上訴人高慧美讓陳迎歆就讀另一間「
    私立以馬內利心算語文短期補習班」，該補習班每月所需費
    用約在四千元至五千元，以一年計其費用遠較芝麻街美語為
    高，是上訴人之上開指述係屬無稽。
  (3)上訴人於民事答辯狀稱，被上訴人高慧美於九十七年報稅期
    間，故意漏報買賣基金所得，致上訴人於九十八年十二月二
    十一日陷入錯誤而同意簽立離婚協議書云云。然被上訴人高
    慧美係因疏忽漏報買賣基金所得，並非出於故意，且此與上
    訴人因而陷入錯誤而簽立系爭離婚協議書間並無任何因果關
    係。
  (4)被上訴人高慧美否認上訴人所云被上訴人對自己極為慷慨，
    卻對女兒極為吝嗇之主張。被上訴人高慧美將金飾出售之原
    因係上訴人在九十六年間購買其現行居住之房屋後，自九十
    六年七、八月間起即未給被上訴人高慧美生活費，被上訴人
    高慧美為支應子女花費，將該金飾變賣而充當生活費，當時
    上訴人不但知情，且因當時黃金價格尚在高檔，上訴人亦表
    示讚同：詎上訴人現竟以此對被上訴人高慧美為不實指控實
    讓人心寒。又被上訴人高慧美每年支付數千元購買保養品，
    並不影響小孩子之生活費用支出，又兩造所生之子女，因屬
    過敏體質，故有較常就醫之情形，而非營養不良所致，且均
    是被上訴人高慧美獨力帶小孩至醫院就醫，費用亦是被上訴
    人高慧美獨力支出。若被上訴人高慧美對兩位子女極為吝嗇
    ，豈會為二位子女健康著想，親自並花費送其就醫，是上訴
    人之指述，並不可採。
  (二)系爭離婚協議書中之約定並無遭脅迫而為意思表示之情形：
  (1)被上訴人高慧美否認上訴人所稱之脅迫事實。證人楊秉展於
    原審具結證稱：約九十六年十一、十二月間，伊有接到一次
    被上訴人高慧美打來的電話，被上訴人高慧美跟伊投訴說上
    訴人都不回家，不照顧小孩，也不拿錢給他花用，……伊只
    有接到這一次被上訴人高慧美的投訴，……伊沒有聽過同事
    有表示被上訴人高慧美有說上訴人如果不改善要讓上訴人沒
    有頭路，被上訴人高慧美打給伊的時候，語氣蠻平和的等語
    。又證人黃文豪於原審具結證稱：約二、三年前，被上訴人
    高慧美打電話到偵查隊找伊，被上訴人高慧美說上訴人錢都
    沒有拿回去，伊印象被上訴人高慧美沒有講到要讓上訴人沒
    有頭路及同歸於盡等語。另證人陳林秀楣則證稱：被上訴人
    高慧美並沒有告訴伊，伊兒子沒有將薪水交出來，他要讓伊
    兒子沒有頭路，要跟伊兒子同歸於盡等語。由上開證人之證
    述可知，上訴人稱伊遭到被上訴人高慧美脅迫而簽立該協議
    書云云，顯屬不實。
  (2)兩造離婚協議書之證人姚榮男則於原審具結證稱：伊印象中
    ，被上訴人高慧美並無出言欺騙致上訴人受騙，或情緒歇斯
    底里，或以言詞脅迫上訴人的情事，……如果當事人有意思
    不自由的情事，伊不會擔任離婚的證人。再佐以離婚協議書
    上另一證人姚銀賢於原審一百年一月五日民事陳報狀中載稱
    ：兩造於離婚協議條件時，確稍有發生爭議情事，惟嗣後經
    兩造再協商溝通後而達成協議，並均同意簽署離婚協議書。
    兩造於簽署離婚協議書期間，男方陳帝成、女方高慧美二人
    均無任何有違反自由意思及脅迫情事，由此可證，系爭離婚
    協議書確是上訴人與被上訴人高慧美出於自由意思而簽立，
    並無上訴人所稱遭受脅迫之情形。
  (3)上訴人稱陳佳歆之九十九年一月份教育及生活費之需要僅4,
    140元，陳迎歆之九十九年一月份教育及生活費之需要僅2,
    820元，而被上訴人高慧美在九十九年一月十九日至二十二
    日即將上訴人一月份各一萬元款項全部提領一空云云。然查
    ，細繹上訴人提出之陳佳歆及陳迎歆之郵局帳戶明細，被上
    訴人高慧美分別在九十九年一月十九日自兩位女兒帳戶中各
    提領一千元，九十九年二月四日各提領四千元及九十九年二
    月二十二日則各提領五千元，亦即被上訴人高慧美在九十九
    年一月份僅有各提領一千元，共二千元之事實，是上訴人稱
    被上訴人高慧美在九十九年一月十九日至二十二日即將伊一
    月份各一萬元款項全部提領一空云云，顯有誤會。至上訴人
    稱被上訴人高慧美要求上訴人將系爭離婚協議書之款項匯入
    被上訴人高慧美之帳戶內，有違約之情形。然被上訴人高慧
    美之上開要求僅是方便取款用以撫養子女，核與違約無涉。
  (三)上訴人固舉最高法院二十九年附字第三七九號判例，認本件
    應扣除中間利息云云。惟上開判例，係針對依據法律而為扶
    養費之請求，其本質係每月給付，請求人欲一次請求，本應
    扣除中間利息必要，而本件被上訴人係依據已屆清償期之契
    約債權而為，而非將來未產生之債權而請求，自無扣除中間
    利息之必要，況上訴人已於該協議書既承諾視為全部到期，
    顯見上訴人已於訂約時有拋棄中間利息利益之意思，是本件
    應無扣除中間利息之必要。
四、綜上所陳，上訴人之上訴為無理由；其答辯聲明：(1)上訴駁
    回。(2)訴訟費用由上訴人負擔（原判決命上訴人應各給付被
    上訴人陳佳歆238萬7100元、陳迎歆238萬7100元、高慧美18
    8萬5000元，及均自民國九十九年十月十五日起至清償日止
    ，按年息百分之五計算之利息；駁回被上訴人其餘之請求。
    被上訴人等對其敗訴部分，未聲明不服，已確定）。
、本院得心證之理由：
一、兩造不爭執事項：
  (一)被上訴人高慧美與上訴人於九十年二月十八日結婚，婚後育
    有未成年之女即被上訴人陳佳歆（90年8月9日生）、陳迎歆
    （94年1月31日生）（兩造戶籍資料見原審家補字卷第7至11
    頁）。嗣被上訴人高慧美與上訴人於九十八年十二月二十一
    日協議離婚，並書立系爭離婚協議書，其中第二條載：「男
    方同意自民國九十九年一月一日起（以十日前給付）按月給
    付長女及次女各壹萬元正，作為其生活及教育費用及按月同
    時給付女方每月捌仟元正，期間均為二十年，期間如有二期
    未付，視為全部到期，又女方除支付其子女之生活及教育費
    用外，不得挪用其他用途，如有挪用情事，男方即時停止給
    付…」（協議離婚書影本見原審司家調字卷第8頁）。
  (二)上訴人除於九十九年一月五日有各給付一萬元、九十九年八
    月八日各給付二千九百元予被上訴人陳佳歆、陳迎歆，九十
    九年一月五日與九十九年二月十日各給付八千元、九十九年
    四月三日給付九千元、九十九年八月九日給付一萬元予被上
    訴人高慧美，均匯入被上訴人於臺南虎尾寮郵局開立之帳戶
    內外，未再給付，計付被上訴人陳佳歆、陳迎歆各一萬二千
    九百元，被上訴人高慧美三萬五千元（見原審重家訴字卷第
    13至15頁中華郵政公司台南郵局檢送被上訴人三人之歷史交
    易清單）。
  (三)被上訴人高慧美於九十七年度綜合所得稅漏報於臺灣新光商
    業銀行股份有限公司國外部所得三千四百八十五元，致為納
    稅義務人之上訴人受處分罰鍰金額四千五百八十九元，上訴
    人已繳納完畢（綜合所得稅核定通知書及繳款書影本見原審
    重家訴字卷第39至40頁）。
二、兩造爭執之事項：
  (一)上訴人以被詐欺或脅迫之原因，主張撤銷其就系爭離婚協議
    書第二條所為之意思表示，是否有據？
  (二)被上訴人高慧美有無將上訴人之給付，挪用於其子女之生活
    及教育費用外之其他用途情事？及上訴人得否依系爭離婚協
    議書第二條主張即時停止給付？
  (三)上訴人以被上訴人高慧美給付遲延，主張解除系爭離婚協議
    書第二條之約定，是否有據？
三、就上訴人以被詐欺或脅迫之原因，主張撤銷其就系爭離婚協
    議書第二條所為之意思表示，是否有據部分，論述如下：
（一）按因被詐欺或被脅迫而為意思表示者，表意人得撤銷其意
      思表示，民法第九十二條定有明文。準此，被詐欺而為意
      思表示者，依民法第九十二條第一項之規定，表意人固得
      撤銷其意思表示，惟主張被詐欺而為表示之當事人，應就
      此項事實負舉證之責任（最高法院44年台上字第75號判例
      參照）。又民事法上所謂詐欺云者，係謂因欲相對人陷於
      錯誤，故意示以不實之事，令其因錯誤而為意思之表示者
      而言（最高法院18年上字第371號判例參照）。另按所謂
      因被脅迫而為意思表示，係指因相對人或第三人以不法危
      害之言語或舉動加諸表意人，使其心生恐怖，致為意思表
      示而言。當事人主張其意思表示係因被脅迫而為之者，應
      就其被脅迫之事實，負舉證之責任（最高法院21年上字第
      2012號判例參照）。
（二）關於上訴人有無被詐欺部分：
    (1)上訴人固主張：被上訴人高慧美婚後在外結交男友，不守
      婦道，自九十二年起拒絕與上訴人同床，並據其提出照片
      一幀、被上訴人高慧美九十六年間之筆記三紙為佐證（見
      原審重家訴字卷第27至32頁）云云。惟已為被上訴人高慧
      美堅決否認，且上訴人復未提出其已因被上訴人高慧美婚
      後在外結交男友，不守婦道之情事，對被上訴人高慧美取
      得民事勝訴判決或經其告訴致高慧美受刑事有罪判決之證
      明，或其他積極證據佐證，則上訴人之上開證據尚不足證
      明被上訴人高慧美對婚姻不忠之情事。
    (2)上訴人另稱：被上訴人高慧美未關心被上訴人陳佳歆、陳
      迎歆營養健康，致經常生病，並竊取食品充飢，衣服鞋襪
      破損、過小而不知更換，且九十八年初向伊騙取芝麻街學
      費二萬餘元等語，並提出被上訴人高慧美九十六年筆記三
      紙、繳費袋、錄音光碟及譯文各一件、上課出席表三件、
      醫療費用收據三十六件為憑（見原審重家訴字卷第31至32
      、143、33至37、144至151頁）云云。然亦經被上訴人高
      慧美堅決否認，並稱：兩造所生之子女，因屬過敏體質，
      故有較常就醫之情形，而非營養不良所致，且均是被上訴
      人高慧美獨力帶小孩至醫院就醫，費用亦是被上訴人高慧
      美獨力支出，是若被上訴人高慧美對兩位子女極為吝嗇，
      豈會為二位子女健康著想，親自並花費送其就醫等語。經
      查依前開收據所示，係被上訴人陳佳歆、陳迎歆於九十六
      年間門診就醫付費證明，絕大部分皆為小兒科診所出具，
      斯時分別年為五歲、二歲之幼兒，已無母體抵抗力，受到
      來自校園或外界病毒感染之機會大，既無嚴重疾病，難謂
      即屬體弱而不正常；又兩造所生之兩女，是否經常處於飢
      餓狀態、偷竊或身著不合適衣物鞋襪乙節，上訴人雖為此
      主張，然為被上訴人高慧美所否認，而上訴人復未舉其他
      積極證據證明，尚無足採；另被上訴人高慧美主張有將陳
      佳歆、陳迎歆改送至其他補習班，復提出免用統一發票收
      據四紙在卷可佐（見原審重家訴字卷第110至111頁），自
      無從認定被上訴人高慧美有故意欺騙上訴人之情事。
    (3)上訴人復稱：被上訴人高慧美漏報九十七年度海外基金所
      得，致其補稅受罰等語，固為事實；惟被上訴人否認有漏
      報故意，上訴人亦不能證明確係被上訴人故意隱匿該事實
      。查兩造係於九十八年十二月二十一日始協議離婚，被上
      訴人高慧美九十七年度海外基金所得，在九十八年五月間
      所得稅申報前，稅捐機關之電腦資料即有各納稅義務人（
      包括其配偶）之前一年所得情資，而上訴人為納稅名義人
      ，本應查明全部所得、依實申報，被上訴人若未告知上訴
      人上開情事，乃其夫妻二人疏於溝通、缺少互信互諒所致
      ，難認被上訴人高慧美就此有詐欺行為；況依上訴人所提
      繳款書所載，上訴人已於九十九年一月二十九日繳清罰鍰
      後（見原審重家訴字卷第40頁），仍依系爭離婚協議書約
      定於九十九年一月、二月、四月、八月分別給付被上訴人
      一定之金錢，益證上訴人並無陷於錯誤而為意思表示之情
      事。況上訴人所指「被上訴人高慧美漏報九十七年度海外
      基金所得，致其補稅受罰」，與兩造簽立系爭離婚協議書
      間，並無相當因果關係存在。至上訴人代繳清被上訴人高
      慧美漏報所得之稅額及罰鍰部分，上訴人是否可請求返還
      ，乃另件民事糾葛，附此敘明。
    (4)綜上，上訴人抗辯上開各情，因上訴人前為被上訴人高慧
      美之夫、被上訴人陳佳歆、陳迎歆之父，衡情應無不知彼
      此情感、被上訴人高慧美平日照顧陳佳歆、陳迎歆情形之
      理，且如實申報稅賦本為納稅義務人責任，上訴人非無管
      道可查知被上訴人高慧美之所得，況無證據證明被上訴人
      高慧美曾示以如何不實之事，上訴人因而陷於錯誤之情，
      更遑論相當因果關係之存在。從而，上訴人此部分之抗辯
      ，自屬無據。
（三）關於上訴人有無受脅迫部分：上訴人主張，被上訴人高慧
      美經常向主管、母親不實投訴，半夜打匿名電話要上訴人
      失業，簽立協議書前出言恐嚇云云，然為被上訴人高慧美
      堅決否認。經查：
    (1)依證人即時任臺南市警察局佳里分局偵查隊長楊秉展於原
      審證稱：約九十六年十一、十二月間我有接到一次被上訴
      人打來的電話，是在七股氣象台抗議勤務的前一天晚上，
      被上訴人跟我投訴，說上訴人都不回家，不照顧小孩，也
      不拿錢給他花用，隔天早上氣象台勤務，我就把上訴人找
      來問，問他都不照顧家裡這樣行嗎，上訴人解釋說他有照
      顧小孩，我說為什麼不拿錢給被上訴人，上訴人說拿錢給
      被上訴人都會亂花掉，像玩股票，並說他太太有交男朋友
      ，會去付汽車賓館的費用等等，這樣子拿錢給被上訴人幹
      嘛，上訴人說他有買東西給小孩吃，也有繳小孩學費，我
      說你太太有交男朋友這件事有什麼證據，上訴人說他有到
      診所查到他太太墮胎的紀錄，我就沒有辦法再要求上訴人
      ，讓上訴人自己看著辦，…我只有接到這一次被上訴人的
      投訴。我的主管不曾轉告我，有人投訴上訴人的家庭問題
      ，被上訴人有沒有打電話給主管我不知道，如果有書面投
      訴，一定會經過我，但是沒有書面投訴，我聽同事，同事
      也有表示有接到被上訴人的電話，前面那一次是指定要我
      接電話，也有可能是被上訴人打電話來找不到上訴人，才
      會打給同事，被上訴人有沒有跟其他同事講上訴人不照顧
      家庭的事，我不知道，同事泡茶、聊天都會講到家裡的事
      ，…警察倫理如果接到類似的投訴，絕對對職務、考績有
      影響…當時上訴人每天悶悶不樂，值日時會看電視看到半
      夜三、四點，我問他為什麼不睡覺，他說他心情不好睡不
      著，我們很怕他想不開，所以我也不敢睡覺，工作情緒都
      受到影響，比較被動…我沒有聽過同事有表示被上訴人有
      說上訴人如果不改善要讓上訴人沒有頭路，被上訴人打給
      我的時候，語氣蠻平和的…等語（見原審重家訴字卷第19
      1至192頁）。另證人即時任臺南市警察局佳里分局偵查隊
      小隊長黃文豪於原審證述：約兩、三年前被上訴人打電話
      到我們偵查隊找我，說上訴人錢都沒有拿回去，我沒印象
      被上訴人有講到要讓上訴人沒有頭路及同歸於盡，被上訴
      人語氣如何我沒有印象，我有問上訴人這件事需不需要我
      協助，因為上訴人平常表現還不錯，上訴人說他自己處理
      就好。我記得被上訴人也有打給隊長，應該只有打給我們
      兩個人，被上訴人打給我，我才知道，其他同事可能不知
      道，隊長在打考績的時候，上訴人有受此影響，被打乙等
      ，平常表現應該可以甲等，因為發生被上訴人投訴這件事
      ，上訴人考績才會在考績會被變更為乙等，我沒有聽到有
      被上訴人其他的投訴，如果書面投訴，隊長會知道，但我
      不會知道等語（見原審重家訴字卷第192頁）。查被上訴
      人高慧美固有以電話各向上訴人當時之隊長、小隊長投訴
      其與上訴人家庭糾紛乙次，惟未以書面為之，且被上訴人
      陳述內容無偏離事實，目的在敦請上訴人支付家庭生活費
      與子女扶養費，衡情乃屬合法、合理之行為，縱使上訴人
      感到心理上之壓迫，並不構成脅迫。又上訴人係警察人員
      ，其個人考績甲等、乙等之決定，通常係考量其工作績效
      、與同事之合作、互動是否良好，及有無其他優良或不良
      之事跡及有無名額限制等情節；是上訴人當年考績等第之
      決定，自應先考量上開各種情狀，如因上訴人未能排解家
      庭糾紛，影響工作表現，其考績自然不能列為甲等，即非
      必然係因被上訴人上開投訴所致，其二者間難認有相當因
      果關係。
    (2)證人即上訴人母親陳林秀楣於原審證稱：…不知道兩造爭
      吵何事，上訴人也不肯告訴我們，怕我們擔心，被上訴人
      母親打電話給我，說上訴人沒有拿錢給被上訴人，讓被上
      訴人母子沒有錢可以用，我和我先生騎車來臺南找被上訴
      人，被上訴人剛買房子要繳房貸，我拿一萬元給被上訴人
      ，被上訴人說不用，我還是給被上訴人，被上訴人說如果
      他收下錢，上訴人會不高興，被上訴人說他拿金飾去賣，
      賣了十幾萬元，上訴人就說他的帳戶只剩兩千多元，薪水
      還沒入帳，沒有錢給被上訴人，又說被上訴人去投訴，讓
      他沒面子，被上訴人有對上訴人說你很糟糕等不好聽的話
      ，兩造互罵，…我看到被上訴人情緒激動只有這一次，上
      訴人說有給被上訴人錢，被上訴人只要錢，我沒有跟兩造
      同住，我不知道其他的事，…半夜有不明的電話，電話有
      響，接起來就掛斷，我先生曾經接到一通電話，是女性打
      來，有說要讓我兒子沒有頭路，就掛斷電話，不知道是誰
      打來的，被上訴人並沒有告訴我，我兒子沒有將薪水交出
      來，他要讓我兒子沒有頭路，要跟我兒子同歸於盡等話語
      。…兩造簽離婚協議書的前一天，親家母打電話給我，要
      我來臺南，我才知道兩造要離婚，但我沒有到場。（親家
      母打電話來，有沒有說你兒子如果不離婚要讓你兒子沒有
      頭路？）沒有等語（見原審重家訴字卷第193頁反面至194
      頁正面）。查上訴人母親接獲被上訴人高慧美投訴上訴人
      沒給付家庭生活費用之事，上訴人父母不假思索即要拿錢
      給被上訴人高慧美，且上訴人亦坦承有未付生活費之情形
      ，則被上訴人高慧美之投訴並無不實，又證人陳林秀楣所
      見被上訴人高慧美因爭執互罵激動，僅有一次，惟無上訴
      人所述歇斯底里衝動之舉措，亦無揚言讓上訴人失業之言
      語；至半夜騷擾電話部分，被上訴人予以否認，上訴人復
      未能證明與被上訴人有關，並無上訴人受脅迫而為意思表
      示之情形。
    (3)又上訴人於九十九年六月二十六日晚上九時許至被上訴人
      高慧美娘家，藉故跪地大聲哭鬧，頭撞、地面、車輛鐵門
      ，表示要去死、不想活，持被上訴人高慧美與前男友照片
      給被上訴人陳佳歆、陳迎歆看；另於九十九年七月十二日
      晚上六時許，駕車停放在被上訴人高慧美住處前滯留約一
      小時有餘等情，已經臺灣屏東地方法院於九十九年十月六
      日核發九十九年度家護字第五三七號民事通常保護令內容
      為「相對人不得對下列之人實施身體上或精神上不法侵害
      之行為：被害人。相對人不得直接或間接對於被害人為下
      列聯絡行為：騷擾。本保護令之有效其間為一年。」之通
      常保護令在案，有臺南縣警察局函、上開民事通常保護令
      在卷可稽（見原審重家訴字卷第155至156、216至217頁）
      ，且此等事實，均係於簽立系爭離婚協議書之後所發生。
    (4)兩造在簽立系爭離婚協議書與辦理離婚登記時，均親自辦
      理，無意思不自由之情形，業據證人即離婚證人姚榮男於
      原審證述：兩造協議書是我擔任證人，就是卷附的離婚協
      議書，兩造簽立之前對給付的數額約定條款有意見不一致
      ，當場協商溝通約半小時後達成一致，我印象中，被上訴
      人並無出言欺騙致上訴人受騙，或情緒歇斯底里，或以言
      詞脅迫上訴人的情事，我不記得協商時被上訴人有沒有打
      電話給上訴人家人或主管，也不記得上訴人有沒有說被上
      訴人投訴他的事情，兩造離婚協議書還需要到戶政事務所
      辦理離婚登記，簽完之後兩造就離開，如果當事人有意思
      不自由的情事，我們不會擔任離婚的證人，就不賺這筆費
      用。（離婚協議書是當場擬還是事先擬好？）是兩造談好
      之後才當場擬定條款等語明確（見原審重家訴字卷第192
      頁反面至第193頁正面）；又於離婚協議書上另一證人姚
      銀賢於原審具陳報狀稱：兩造於離婚協議條件時，確稍有
      發生爭議情事，惟嗣後經兩造再協商溝通後而達成協議，
      並均同意簽署離婚協議書。兩造於簽署離婚協議書期間，
      男方陳帝成、女方高慧美二人均無任何有違反自由意思及
      脅迫情事，有姚銀賢提出之民事陳報狀在卷可佐（見原審
      重家訴字卷第175頁）；另經原審向臺南市東區戶政事務
      所查詢兩造前往辦理離婚戶籍登記之情形，有無意見不自
      由受脅迫之異樣情事？該戶政事務所函覆稱：兩造當事人
      確於九十八年十二月二十一日在該所親自辦理離婚登記，
      並親自簽名，並檢送兩造離婚登記申請書影本供參考等在
      卷可稽（見原審重家訴字卷第175至177頁）。此外上訴人
      就被上訴人高慧美當天有何脅迫行為，亦未能提出積極證
      據證明，其主張自不足採。
（四）綜上，上訴人以被詐欺或脅迫之原因，主張撤銷其就系爭
      離婚協議書第二條所為之意思表示，經查並無被詐欺或脅
      迫之事實，其主張並無所據。
四、關於被上訴人高慧美有無將上訴人之給付，挪用於其子女之
    生活及教育費用外之其他用途情事；及上訴人得否依系爭離
    婚協議書第二條主張即時停止給付部分：
    查系爭離婚協議書第二條雖約定：「又女方除支付其子女之
    生活及教育費外，不得挪用於其他用途，如有挪用情事，男
    方即時停止給付」，上訴人於九十九年一月五日各存入一萬
    元至被上訴人陳佳歆、陳迎歆帳戶，經被上訴人高慧美全部
    提領，上訴人主張被上訴人高慧美有將上開金錢提領，挪用
    於非其子女之生活及教育費用外之其他用途云云，然為上訴
    人堅決否認，已提出收據四紙（見原審司家調字卷第9至10
    頁），證明支付陳佳歆九十九年一月份安親課輔費二千元、
    制服衣物一千九百四十元，陳迎歆醫藥費一百二十元、安親
    托育費二千七百元；依上訴人提出之陳佳歆及陳迎歆之郵局
    帳戶明細，被上訴人高慧美係分別在九十九年一月十九日自
    兩位女兒帳戶中各提領一千元，於同年次月（二月）四日各
    提領四千元及同月二十二日則各提領五千元，並非上訴人所
    稱被上訴人高慧美在九十九年一月十九日至二十二日即將該
    一月份各一萬元款項全部提領一空。經查被上訴人陳佳歆、
    陳迎歆時為八歲、五歲之兒童，其二人之生活起居由被上訴
    人照料外，尚有食、衣、行、學費、就醫等各項支出，亦均
    由被上訴人高慧美全權負責，此由被上訴人高慧美提出陳迎
    歆就讀之道明幼稚園幼兒九十九年二月至九月繳費證明計五
    萬八千三百四十四元（見原審重家訴字卷第113頁），即全
    數提領亦不敷全部支出，亦難認為係挪用，況有關陳佳歆、
    陳迎歆之扶養費，上訴人僅再於九十九年八月八日各給付二
    千九百元，餘未支付，另應給付被上訴人高慧美者亦僅三萬
    五千元，業如前述，遠低於被上訴人陳佳歆、陳迎歆生活之
    所需。上訴人復未能舉證證明其主張被上訴人高慧美提領之
    金額確有挪為他用之情事為真，即屬不能證明，從而，其主
    張得即時停止給付之事由存在，可依約停止給付等語，自屬
    無據，不足採信。
五、關於上訴人以被上訴人高慧美給付遲延，主張解除系爭離婚
    協議書第二條之約定，是否有據部分：
    經審閱系爭協離婚議書全部意旨，係約定上訴人應如何給付
    之給付時間、期限，並無約定特定之給付方法，則上訴人以
    無法掌控被上訴人陳佳歆、陳迎歆帳戶為由，拒絕履行協議
    之給付，自無所據。且縱有被上訴人高慧美保管金融卡，上
    訴人保管印鑑之約定，然其用意即係由被上訴人高慧美在不
    挪用之前提下，自由提領運用，上訴人另提重新開設專用帳
    戶之主張，既未經被上訴人同意，自不成立新的約定契約，
    被上訴人亦無何遲延給付之有，上訴人即無解除權之存在，
    是上訴人主張依民法第二百五十四條之規定，解除系爭協議
    書第二條之約定，核屬無據，不能准許。
六、綜上，上訴人上開辯稱均無所據而不足採，從而被上訴人依
    系爭離婚協議書第二條約定，請求上訴人依約履行應給付之
    義務，為有理由，扣除上訴人前已為給付部分，本院認在上
    訴人應各給付被上訴人陳佳歆、陳迎歆二百三十八萬七千一
    百元（10,000×12×20－12,900 = 2,387,100元），應給付
    被上訴人高慧美一百八十八萬五千元（8,000×12×20－35,
    000＝1,885,000）。末查兩造離婚協議書之約定，原為漸次
    性給付，因上訴人未依約給付，被上訴人始提起本件訴訟，
    且兩造於簽立離婚協議時，既已協議如上訴人有二期間未付
    ，視為全部到期，故上訴人既因遲誤二期履行而喪失漸次給
    付之期限利益，依兩造之協議，全部債權均已屆期，上訴人
    自無權請求扣除中間利息。上訴人固以最高法院二十九年附
    字第三七九號判例意旨，主張被上訴人請求一次給付之金額
    ，應扣除中間利息云云。然細閱上開判例意旨，查係針對依
    據法律而為扶養費之請求，其本質係每月給付，請求人欲一
    次請求，本應扣除中間利息必要，而本件被上訴人係依據已
    屆清償期之契約債權而為，而非將來未產生之債權而請求，
    自無扣除中間利息之必要，況上訴人已於該協議書承諾「如
    有二期未付，視為全部到期」，顯見上訴人已於訂約時有拋
    棄中間利息利益之意思，是本件應無扣除中間利息之必要，
    附此敘明。
七、查被上訴人高慧美等三人依系爭離婚協議第二條約定請求上
    訴人各給付被上訴人陳佳歆、陳迎歆二百三十八萬七千一百
    元，給付被上訴人高慧美一百八十八萬五千元，及均自九十
    九年十月十五日起至清償日止，按年息百分之五計算之利息
    之範圍內，為有理由，應予准許，逾此部分，為無理由，不
    應准許。其此部分假執行之聲請，亦失所附麗，應併予駁回
    。原審就上開應予准許部分為被上訴人高慧美等三人勝訴之
    判決，並依兩造之聲請酌定相當擔保金額分別為准、免假執
    行之宣告，本院審核原判決，於法並無不合。上訴人上訴意
    旨仍執陳詞指摘原判決不當，求予廢棄改判如上訴聲明所示
    ，為無理由，應予駁回。
八、本件事證已臻明確，兩造其餘之攻擊或防禦方法及舉據，經
    核均不足以影響本判決之結果，自無逐一詳予論駁之必要，
    併此敘明。
肆、據上論結，本件上訴為無理由，依民事訴訟法第四百四十九
    條第一項、第七十八條，判決如主文。
中    華    民    國    100    年    10   月    18    日
                    民事第五庭  審判長法  官  張世展
                                      法  官  顏基典
                                      法  官  王明宏
上為正本係照原本作成。
上訴人如不服本判決，應於收受送達後20日內向本院提出上訴書
狀，其未表明上訴理由者，應於提出上訴後20日內向本院補提出
理由書狀（均須按他造當事人之人數附繕本）上訴時應提出委任
律師或具有律師資格之人之委任狀；委任有律師資格者，另應附
具律師資格證書及釋明委任人與受任人有民事訴訟法第466條之1
第1項但書或第2項（詳附註）所定關係之釋明文書影本。如委任
律師提起上訴者，應一併繳納上訴審裁判費。
中    華    民    國   100    年    10    月    19    日
                                      書記官  王全龍
【附註】
民事訴訟法第466條之1：
(1)對於第二審判決上訴，上訴人應委任律師為訴訟代理人。但上
  訴人或其法定代理人具有律師資格者，不在此限。
(2)上訴人之配偶、三親等內之血親、二親等內之姻親，或上訴人
  為法人、中央或地方機關時，其所屬專任人員具有律師資格並
  經法院認為適當者，亦得為第三審訴訟代理人。
民事訴訟法第466條之2第1項：
  上訴人無資力委任訴訟代理人者，得依訴訟救助之規定，聲請
  第三審法院為之選任律師為其訴訟代理人。